【裁判字號】    98,交聲,3195
【裁判日期】    981211
【裁判案由】    聲明異議
【裁判全文】
臺灣高雄地方法院交通事件裁定        98年度交聲字第3195號
原處分機關  交通部公路總局高雄區監理所
代  表   人 劉育麟
異  議  人  甲○○
上列受處分人因違反道路交通管理處罰條例案件，對於交通部公
路總局高雄區監理所民國98年11月18日所為之處分（原處分：高
監自裁字第裁80-Z00000000號），聲明異議，本院裁定如下：
    主  文
原處分撤銷。
甲○○汽車駕駛人，駕駛汽車經測試檢定酒精濃度超過規定標準
，應吊扣小型車普通駕駛執照拾貳個月及接受道路交通安全講習
。
    理  由
一、異議意旨略以：異議人即受處分人甲○○於民國98年7 月22
    日下午4 時許，在高雄縣大樹鄉服用酒類保力達3 至4 瓶後
    ，已不能安全駕駛車輛，卻仍駕駛車牌號碼6799-ML 號自用
    小客車返家，於同次日1 時10分許，行經國道10號高速公路
    西向仁武交流道附近，遇警攔檢，經測試其吐氣所含酒精成
    分高達每公升0.79毫克而查獲。上開行為業經高雄地方法院
    檢察署檢察官於98年8 月27日以98年度偵字第22582 號聲請
    簡易處刑書聲請簡易處型，並經本院以98年10月6 日98年度
    審交簡字第4453號判決判處拘役55日，如易科罰金，以新臺
    幣（下同）1000元折算1 日確定。並經原處分機關裁處罰鍰
    4 萬9500元，吊扣駕駛執照12個月，參加道路交通安全講習
    等，惟因異議人僅有大貨車職業駕駛執照，為異議人家庭生
    計之所需，准許免予吊扣大貨車職業駕駛執照等語（聲明異
    議範圍不含裁處罰鍰4 萬9500元及施以道路安全講習部分）
    。
二、有關原處分吊扣大貨車職業駕駛執照部分
  (一)按汽車駕駛人，駕駛汽車經測試檢定有左列情形之一者，處
    1 萬5 千元以上6 萬元以下罰鍰，並當場移置保管其車輛及
    吊扣其駕駛執照1 年；因而肇事致人受傷者，並吊扣其駕駛
    執照2 年；致人重傷或死亡者，吊銷其駕駛執照，並不得再
    考領：一、酒精濃度超過規定標準，道路交通管理處罰條例
    第35條第1 項第1 款定有明文。
  (二)經查，異議人於上開時地，因飲酒後酒精濃度超過標準，駕
    駛前揭自用小客車，為警攔檢查獲，並由原處分機關以駕駛
    人酒精濃度超過規定標準為由，裁處罰鍰4 萬9500元、吊扣
    駕照12個月並施以道路安全講習等事實，業據異議人自承在
    卷，並有內政部警政署國道公路警察局舉發違反道路交通管
    理事件通知單、酒測報告、交通部公路總局高雄區○○○○
    ○道路交通管理事件裁決書各1 紙附卷可稽。又異議人並無
    自用小客車駕駛執照，僅有大貨車職業駕駛執照，而原處分
    機關執行吊扣駕駛執照之處分時，係要求吊扣異議人大貨車
    職業駕駛執照等事實，亦經異議人陳述明確，且有交通部公
    路總局高雄區監理所98年（移送書誤繕為97年）12月2 日高
    監自字第0980058300號聲明異議案件移送書在卷足憑，均堪
    認屬實。而道路交通管理處罰條例第68條曾於94年12月14日
    修正公布，並自95年3 月1 日開始施行，原條文規定：「汽
    車駕駛人，因違反本條例及道路交通安全規則之規定，受吊
    扣或吊銷駕駛執照處分時，吊扣或吊銷其持有各級車類之駕
    駛執照」，修正後改為：「汽車駕駛人，因違反本條例及道
    路交通安全規則之規定，受吊銷駕駛執照處分時，吊銷其持
    有各級車類之駕駛執照」。觀其提案修正理由「原條文將違
    法或違規駕駛人所持有各級車類之駕駛執照一併吊扣或吊銷
    失之過酷，影響人民工作及生活甚鉅，爰修正之」，顯見依
    現行道路交通管理處罰條例規定，不得吊扣駕駛人所持有他
    級駕駛執照。從而，於為吊扣駕駛人駕駛執照之處分時，自
    僅得吊扣駕駛人違規時所駕駛該級車類之駕駛執照，以限制
    其繼續駕駛該級車類行駛道路之權利。
  (三)至於實際執行面，可由交通主管機關於職業大貨車駕駛執照
    上或電腦檔存資料，註記吊扣自用小客車駕照，而為限制車
    類級別之駕駛資格，尚不得因受處分人無較低等級之駕照可
    供吊扣，即率爾代以吊扣較高等級之駕照或完全不予處罰。
    （臺灣高等法院暨所屬法院98年法律座談會刑事類提案第23
    號研討結果參照）
  (四)從而，原處分機關關於吊扣異議人駕駛執照12個月之處分，
    僅能吊扣異議人自用小客車之駕駛執照，不得代以吊扣其大
    貨車職業駕駛執照，異議人之異議應認有理由。
三、有關罰鍰4萬9500元部分
  (一)按汽車駕駛人駕駛汽車，經測試檢定發覺有酒精濃度超過規
    定標準之情形者，處新臺幣1 萬5000元以上6 萬元以下罰鍰
    ，並當場移置保管該汽車及吊扣其駕駛執照1 年，道路交通
    管理處罰條例第35條第1 項第1 款定有明文。易言之，該規
    定就汽車駕駛人酒精濃度超過規定標準之同一事實，採取科
    處罰鍰、移置保管汽車及吊扣駕駛執照1 年，3 種行政罰併
    罰之立法，參諸立法理由所示，係用以遏阻系爭違反行政義
    務之行為，以求維護交通秩序、確保交通安全。又一行為同
    時違犯刑法上及行政法上作為或不作為義務之規定，處分機
    關及普通法院，固得各就系爭行為是否違反行政法上及刑法
    上作為或不作為義務，逕自調查、認定事實。然於二者就同
    一行為均認應施以行政罰及刑罰時，基於一事不二罰原則，
    應依刑事法律處罰之。此觀諸行政罰法第26條第1 項前段規
    定：「行為同時觸犯刑事法律及違反行政法上義務規定者，
    依刑事法律處罰之」自明。
  (二)查本件異議人因上開行為涉犯刑法第185 條之3 罪嫌，經檢
    察官提起聲請簡易處刑後，業經本院98年度審交簡字第4453
    號判決判處拘役55日確定在案等情，有聲請簡易判決處刑書
    、判決書及臺灣高等法院被告前案紀錄表在卷可憑。是以足
    認異議人確有原處分所認定之酒後駕車之交通違規行為無訛
    ，然異議人之行為既經法院認定，復依刑事法律為處罰，基
    於上揭行政罰法第26條第1 項前段規定所示之一事不二罰原
    則，即不應復行就同一行為處以行政罰鍰。從而原處分機關
    裁處異議人應罰鍰4 萬9500元部分，有違一事不二罰之原則
    ，自難謂適法。
四、關於裁處施以道路安全講習部分，依前揭行政罰法第26條之
    立法理由，此乃屬於罰鍰以外之其他種類行政罰，因兼具維
    護公共秩序之作用，為達行政目的，行政機關仍得併予裁處
    ，原處分機關關於此部分之裁處，於法並無不合，附此敘明
    。
五、聲明異議，屬一種司法救濟途徑，由法院審查受處分人所涉
    之違規事實是否成立及原處分所適用之法條是否正確、裁罰
    是否適當，因法院負有司法審查之作用，對原處分失當時，
    應自為處分，本件異議人固僅就原處分之吊扣駕駛執照部分
    聲明異議，惟原處分有關罰鍰及安全講習等處罰效果，宜為
    一併重新審理並諭知（臺灣高等法院暨所屬法院98年法律座
    談會刑事類提案第23號研討結果亦同此見解）。綜上，原處
    分機關上開吊扣駕駛執照及罰鍰之行政裁罰，既有未洽，應
    由本院撤銷原處分，重新諭知如主文所載。
據上論斷，應依道路交通案件處理辦法第20條前段，裁定如主文
。
中    華    民    國    98    年    12    月    11    日
                      交通法庭  法  官  施介元
以上正本證明與原本無異。
如不服本裁定，應於收受送達後5 日內向本院提出抗告狀。
中    華    民    國    98    年    12    月    11    日
                                書記官  葉玉芬


司法院資訊處製作；財團法人民間司法改革基金會備份。
